台灣彰化地方法院民事判決　　　96年度訴字第258號
原　　　告　丙○○
訴訟代理人　甲○○○
被　　　告　乙○○
上列被告因偽造文書案件，原告提起刑事附帶民事訴訟請求損害
賠償（九十六年度附民字第十七號），經刑事庭裁定移送，業經
本院於民國九十六年四月十一日言詞辯論終結，茲判決如下：
    主    文
原告之訴及假執行之聲請均駁回。
訴訟費用由原告負擔。
    事實及理由
一、原告主張：（一）被告為原告之父，其於民國（下同）七十
    八年一月十一日，以自己為要保人，原告為被保險人，原告
    之母即訴外人甲○○○為「繳費期滿時（祝壽金）」及「被
    保險人身故時」之指定受益人與訴外人國泰人壽保險股份有
    限公司（以下簡稱國泰人壽公司）訂定保險契約，保單號碼
    0000000號，保險金額為新台幣（下同）一百萬元，繳費期
    間十五年，詎被告未經原告及甲○○○同意，逕於九十二年
    一月六日，勾串國泰人壽公司業務員，將原指定之受益人名
    義由甲○○○竄改為被告，以圖謀取原應由甲○○○享有之
    上開保單價值一百萬元（契約期滿可領取之金額）之權益，
    且該滿期金一百萬元業由被告領走，被告於刑事庭已承認犯
    罪，並經判刑，原告爰依侵權行為法律關係為本件請求等語
    。並聲明：（一）被告應給付原告一百萬元，及自起訴狀繕
    本送達翌日起至清償日止按年息百分之五計算之利息。
    （二）原告願供擔保，請准宣告假執行。
二、被告則以：（一）被告前與國泰人壽公司簽訂保單號碼0000
    000號之保險契約時，原告尚就讀國中，被告因聽信業務員
    所稱訂約不須經過原告同意之說辭而投保，被告嗣於九十二
    年一月六日未經原告同意，在「保險契約內容變更申請書」
    之「被保險人簽章處」，簽署原告之署押，向國泰人壽公司
    申請將該保險契約「繳費期滿時（祝壽金）」及「被保險人
    身故時」之指定受益人均變更為被告本人，係因本件保險之
    保險費向由被告繳納，繳費期滿後，為領取期滿金，國泰人
    壽公司業務員即要求被告在上開文件上簽署原告之署押，被
    告在簽署時並不瞭解該業務員之要求涉及偽造；縱被告涉有
    偽造原告署押之行為，惟該保險之保險費均為被告所繳納，
    所繳之金額約有一百萬元，原告並未因被告之行為而受有任
    何損害。況原告及其母親甲○○○在發現被告有為前開偽造
    行為後，即要求被告將該保險契約之要保人變更為原告之名
    義，及將被保險人身故時之受益人變更為原告之配偶即訴外
    人陳美岑，被告亦依照原告之要求為變更，是原告縱有因被
    告之偽造行為而受有損害，亦已獲得補償，故原告所為本件
    請求，顯無理由等語置辯。並聲明：（一）原告之訴駁回。
    （二）如受不利判決，願供擔保，請准免予假執行。
三、得心證之理由：
（一）原告主張被告因上揭偽造文書犯行，於本院審理九十五年
      度訴字第二一一七號刑事案件時為有罪之陳述並經本院以
      簡式審判程序審理判處徒刑乙節，為被告所不爭執，並有
      該刑事判決在卷可考，堪信為真實。茲兩造之爭點厥為被
      告未經原告同意，擅以原告名義變更保險契約受益人，由
      訴外人甲○○○變更為被告，並於系爭保險契約繳費期滿
      後，簽署原告之署押而領取期滿金一百萬元，是否因而致
      原告受有損害而須負賠償責任？
（二）按因故意或過失，不法侵害他人之權利者，負損害賠償責
      任。故意以背於善良風俗之方法，加損害於他人者亦同。
      民法第一百八十四條第一項固有明文。惟損害之發生為侵
      權行為責任成立要件之一，蓋侵權行為之責任，以彌補損
      害為目的，倘無損害，則行為雖違法，亦不發生損害賠償
      問題。復按由第三人訂立之人壽保險契約，其權利之移轉
      或出質，非經被保險人以書面承認者，不生效力。保險法
      第一百零六條定有明文。查：本件被告以原告為被保險人
      而訂立人壽保險契約，詎於九十二年一月六日未經原告同
      意，在「保險契約內容變更申請書」之「被保險人簽章處
      」，簽署原告之署押，向國泰人壽公司申請將該保險契約
      「繳費期滿時（祝壽金）」及「被保險人身故時」之指定
      受益人均變更為被告本人等情，依前揭保險法第一百零六
      條規定，既有不合，其受益人之變更自不生效力，對原告
      於系爭保險契約之權義並無影響；而原告主張被告將原指
      定之受益人名義由訴外人甲○○○竄改為被告，領取原應
      由甲○○○享有之上開保單價值一百萬元（契約期滿可領
      取之金額）等情，受損害者亦非原告，揆諸前開說明，原
      告既未受有（相當於一百萬元期滿金之）損害，其依侵權
      行為之法律關係，請求被告如數賠償，自無理由，應予駁
      回。又原告之訴既經駁回，其假執行之聲請亦失所附麗，
      併予駁回。
（三）本件事證已臻明確，兩造其餘主張陳述及所提之證據，核
      與判決結論無涉，爰不逐一論敘，附此敘明。
四、負擔訴訟費用之依據：民事訴訟法第七十八條。
中      華      民      國  九十六  年  四  月  廿五  日
                            民事第一庭  法  官  簡燕子
以上正本係照原本作成。
如對本判決不服，得於本判決送達後廿日內向本院提出上訴狀。
中　　華　　民　　國　　96　　年　　4 　　月　　25　　日
                                        書記官  林嘉賢
